【裁判字號】    92,保險簡上,7
【裁判日期】    920912
【裁判案由】    給付保險金
【裁判全文】
臺灣臺北地方法院民事判決                        九十二年度保險簡上字第七號
    上  訴  人  太平產物保險股份有限公司
    法定代理人  戊○○
    訴訟代理人  乙○○
    被上訴人    台中商業銀行股份有限公司霧峰分行
    法定代理人  丙○○
    訴訟代理人  丁○○
                甲○○
右當事人間請求給付保險金事件，上訴人對於中華民國九十二年三月四日本院九十一
年度北保險簡字第八號第一審判決提起上訴，本院於民國九十二年八月十五日言詞辯
論終結判決如左：
    主  文
上訴駁回。
第二審訴訟費用由上訴人負擔。
    事  實
甲、上訴人方面：
壹、聲明：
一、原判決不利於上訴人部分廢棄。
二、右廢棄部分，被上訴人在第一審之訴及其假執行之聲請均駁回。
貳、陳述：除與原審宣示判決筆錄所載者相同茲予引用外，另補稱：
一、本件上訴人得以被上訴人違反兩造約定之徵信作業條件，及違反據實告知之義務
    而得拒絕理賠。按消費者貸款信用保險批單第六條規定：被保險人營業單位之授
    信、徵信人員，如有故意誤報、漏報或隱匿重要事項，且其誤報、漏報或隱匿足
    以造成本公司損失時，本公司得拒絕理賠。所謂「足以造成本公司之損失」，應
    指被上訴人違反徵信作業條件之行為，在客觀上有造成上訴人損失之危險時即足
    當之，並非以上訴人實際上是否受有損害為限。蓋因被上訴人於徵信時上訴人並
    未參與，故其違反徵信作業條件之行為（如借款人信用不良或欠缺償還能力），
    已造成上訴人無法估算危險發生之機率，舉例言之：其導致上訴人無法核定保費
    ，蓋依經驗法則，信用不良或欠缺償還能力之借款人，與信用狀況良好且具備償
    還能力之人比較，其不履行債務之危險勢必較高，否則一般銀行於放款前何須徵
    信？在此情況下，上訴人即可收取較高之保費，而因上訴人違反徵信作業之行為
    ，造成上訴人短收保費，已破壞保險法上「對價平衡」之概念。其次，被上訴人
    於無法判斷借款人之信用狀況為何之情況下，亦應據實告知上訴人，以供上訴人
    評估風險之高低及核定保費之多寡，故被上訴人違反據實告知之義務時，上訴人
    亦得以此作為拒卻責任之事由，如因被上訴人違反徵信作業條件或違反據實告知
    之義務時，致產生呆帳之損失，此乃可歸責於被上訴人之不誠實行為，亦應由被
    上訴人自行承擔該風險。
二、被上訴人如主張其不實行為未造成上訴人損失時（評分表上之評分仍超過六十分
    ，可以貸放），該解釋亦有誤解。蓋無損失即無保險，今被上訴人欲將其不實徵
    信及違約超貸所造成呆帳之風險轉嫁予上訴人，上訴人當然受有呆帳風險之損失
    ，如呆帳風險並非損失，則該呆帳風險對被上訴人而言，亦非損失，既無損失，
    依保險法理，被上訴人即不得向上訴人請求理賠，否則即屬不當得利。而被上訴
    人主張其評分超過六十分時亦可貸放，上訴人認為：如被上訴人願自行承擔其違
    約超貸所產生之呆帳風險，本非上訴人可得置喙，惟依系爭保險契約關於貸款額
    度之限制規定，被上訴人如違約超貸，其行為已踰越契約之限制範圍，上訴人自
    不負理賠之責。
三、另被上訴人主張其徵信行為如符合一般金融機關之徵信作業條件之下即符保險契
    約之要求，惟查徵信作業條件，即「作業辦法」及「評分表」，於系爭保險契約
    訂定時，已經兩造交換約定，否則上訴人何以持有被上訴人所提供之「作業辦法
    」及「評分表」等文件。依經驗法則，如無上開之交換約定，上訴人何以審核被
    上訴人之徵信行為有無違反其徵信作業條件？是兩造既已明定徵信作業方式，何
    須再適用一般金融機構之徵信方式，而一般金融機構之徵信方式為何？以國內目
    前銀行業者眾多，其徵信方式亦不可能完全相同之情況下，該如何適用亦有實際
    上之因難，況其它銀行之徵信方式亦不可能列為系爭保險契約之一部份，故被上
    訴人主張其徵信方式得爰依一般金融機構之徵信方式即可，而無視兩造已交換約
    定之徵信作業方式之存在，實殊難想像且不符常理。如被上訴人之主張有理由，
    則上訴人認為應由被上訴人負舉證之責，即被上訴人應舉證證明一般金融機構之
    徵信方式為何。
四、承上，依系爭保險批單條款第十條規定：本保單之基本條款、批單、附件以及本
    公司與被保險人之交換約定之事項均係本保險契約之構成部分等語，而被上訴人
    依據批單條款第九條之規定：對借款人之徵信工作，應由被保險人依一般金融機
    關之徵信作業條件為之。故被上訴人於保險契約訂立時交付其製作之「簡易消費
    貸款作業辦法」予上訴人參核，作為其徵信之依據，上訴人亦交付「理賠申請書
    」予被上訴人，作為上訴人事後審核之依據，可知「簡易消費貸款作業辦法」及
    「理賠申請書」既經雙方交換約定，其均為系爭保險契約之構成部分，雙方均受
    其拘束，從而，被上訴人須依前開辦法辦理本件貸款，否則其核貸即已違反批單
    第九條，並該當批單第六條、第十一條之情形，上訴人即得拒絕理賠。而被上訴
    人所應負之確實徵信義務，應於被上訴人撥貸前即完成，此乃風險控管之重要原
    則，從未聞銀行業者於尚未完成徵信工作前即將金錢貸放出去，此亦明定於貸款
    作業辦法第四條(二)２之規定：徵信人員最遲應於撥款前徵提全部應檢附文件，作
    為撥貸之憑證，而依第四條(三)２之規定：如檢附文件不齊，應不為撥貸等語，由
    上開規定可知，如被上訴人於撥貸前未完成徵信工作者，即不應撥貸，如被上訴
    人違約撥貸，應由其自行承擔違約撥貸之風險，上訴人不負給付保險金之責，故
    本件：
（一）借款人之存款往來部份未徵信：被上訴人於原審補充理由狀中自認借款人於撥
      貸前所提供之存款往來資料無法作為評分之依據，故依民事訴訟法第二百七十
      九條第一項之規定，當事人無庸就此事實舉證。從而，依貸款作業辦法第四條
      (三)２之規定，被上訴人在借款人欠缺往來證明之情況下即不應撥貸，依被上訴
      人之自認，被上訴人既有違反貸款作業辦法而該當違反批單條款第九條所規定
      之事實，上訴人即得爰依批單條款第六條及第十一條第二項之規定拒卻理賠責
      任。又查原審判決認被上訴人得以「電話照會」之方式判斷借款人之存款往來
      基本資料，惟所謂「電話照會」仍須有合理之證明，然原審判決未命被上訴人
      提出其電話照會之證明，竟逕予採信，實令上訴人難以信服。縱原審法院調查
      證據之函查結果對被上訴人無法提出借款人之存款往來證明，有郵局之回函資
      料，惟被上訴人之請求權已因違約而自始不存在，故調查之結果並不足以改變
      被上訴人違約之事實。
（二）借款人欠缺償還能力，違反貸款作業辦法第八條第八項之規定：依上述規定借
      款人每月分期償還金額應不超過其月收入之三分之一，若借款人每月攤還之金
      額超過其每月收入之三分之一者，其無法清償之危險將大幅提昇，此規定與借
      款人之償還能力有密切關係。是本件借款人年收入僅有新台幣（下同）十八萬
      元，而本件三十萬元之貸款每月應繳納之本息為九千九百六十四元，已逾借款
      人每月收入之三分之一，依作業辦法第八條第八目之規定，被上訴人亦應婉拒
      借款人之貸款申請，雖該規定屬承作方式，然其性質顯與借款人之償還能力有
      關，且亦為貸款作業辦法內容之一，惟原審法院竟以此規定屬承作方式，而認
      上訴人之主張不足採，其認事用法似有違誤之虞，應廢棄之。
參、證據：援用原審之立證方法，補提台灣高等法院花蓮分院八十六年度保險上字第
    五六號民事判決影本（頁２７）、九十一年度保險簡上字第七號民事確定判決書
    影本（頁２８）、消費者貸款信用保險保險單影本（頁３３）、消費者貸款信用
    保險證影本（頁３４）、消費者貸款信用保險基本條款暨批單條款影本（頁３５
    ）等件為證。
乙、被上訴人方面：
壹、聲明：駁回上訴。
貳、陳述：除與原審宣示判決筆錄所載者相同茲予引用外，另補稱：
一、本件「消費者貸款信用保險批單」（下稱批單）第六條規定「˙˙˙被保險人營
    業單位之受信、徵信人員，如有故意誤報、漏報或隱匿重要事項，且其誤報、漏
    報或隱匿足以造成本公司損失時，本公司得拒絕理賠，˙˙˙。」是被上訴人所
    為徵信固有不實情事，惟倘依所徵提資料仍可於評分表獲得超過六十分之總分時
    ，原告可依貸放標準貸放，上訴人仍有給付保險金之義務，不得拒絕理賠，其理
    由如下：
（一）上訴人以借款人存款往來部分不符被上訴人所要求之「簡易消費貸款作業辦法
      」第四條規定及「簡易消費貸款申請人授信評分表暨核批示單」為拒絕理賠之
      理由。
      經被上訴人對借款人吳聲鈞之郵政存簿儲金簿核查結果及原審法院函查結果，
      借款人吳聲鈞之郵局帳號截至八十七年三月二十五日止，其最近三個月之存款
      平均結存超過三萬元，且其距申貸時已開戶超過一年以上，有中華郵政股份有
      限公司台中郵局回函檢附基本資料、歷史交易清單可資佐證，故被上訴人將借
      款人吳聲鈞存款往來項目評分為七分，並未有不實徵信之情形。
（二）上訴人以被上訴人違反作業辦法第八條第八項「借款人每月分期償還金額應不
      超過其月收入三分之一」之規定，為拒絕理賠之理由。惟查：本款規定為作業
      辦法第八條條「承作方式」非「貸放標準」，表示本條所為之規定係准予貸款
      後之後續處理準則，非決定是否承作之標準。即適用本條須以上訴人准予貸放
      為先決要件，而本條各項之規定均屬准予放款後之後續處理程序。其規定目的
      不外乎銀行於承作放款案件時，為賺取利潤，以拉長借款期限之方式藉以增加
      償還期間利息之收入，故本項規定是避免借款期限過短之設計，並非被上訴人
      決定是否核貸之標準，從而縱有借款人每月清償超過其月收入三分之一情形，
      亦僅是本行喪失獲取較多利息收入之機會，並不影響借款人之清償能力。
參、證據：援用第一審所提證據。
    理  由
一、被上訴人起訴主張訴外人吳聲鈞向被上訴人借款三十萬元，利率年息百分之十二
    ，借款期間自八十七年三月二十七日起至九十年三月二十七日止，被上訴人並以
    吳聲鈞為要保人向上訴人投保「消費者貸款信用保險」契約（下稱系爭契約），
    而以被上訴人為被保險人暨受益人，並同時交付保險費九千元，保險期間自八十
    七年三月二十七日十六時起至九十年三月二十七日十六時止，嗣吳聲鈞於八十九
    年一月二十七日起即滯欠本息，當時之貸放本金餘額十二萬九千五百八十一元，
    經被上訴人取得台灣台中地方法院八十九年促字第二七一０九號支付命令及支付
    命令確定證明書為執行名義，遂依系爭契約約定，於八十九年八月十七日填具理
    賠申請書，向上訴人申請理賠，詎上訴人拒絕被上訴人理賠之申請，爰依保險契
    約提起本訴，請求上訴人給付十二萬八千五百一十八元及自八十九年五月二十七
    日至清償日止，按年息百分之五計算之利息。（原審判命上訴人給付被上訴人壹
    拾貳萬捌仟伍佰壹拾捌元及自八十九年九月一日起至清償日止按年息百分之五計
    算之利息，並駁回被上訴人其餘之訴。被上訴人就其敗部部分並未上訴而告確定
    是本院審理範圍僅以原判決命上訴人給付部分為限，合先敘明）。
    上訴人則以被上訴人之核貸就借款人吳聲鈞信用評分表有關存款往來項目，以借
    款人往來一年以上最近三個月存款平均三萬元以上為由，評為七分，但依被上訴
    人授信資料查詢單所示並無此項記，正確應評為二分，顯已違反兩造消費者貸款
    信用保險批單（下稱系爭批單）第九條之約定，並該當系爭批單第六條規定之不
    誠實行為，又吳聲鈞全年收入僅為十八萬元，每月應納本息即達九千九百六十四
    元已逾借款人每月收入三分之一，被上訴人故為隱匿上開情事，違反被上訴人所
    訂定簡易消費貸款作業辦法（下稱系爭作業辦法）第八條第八目規定，借款人評
    分僅五十五分，未達六十分撥貸標準，被上訴人應婉拒貸款之申請，惟竟故為不
    實評分而予撥貸，上訴人得拒絕理賠等語置辯。
三、本件被上訴人主張吳聲鈞向被上訴人借款三十萬元，利率年息百分之十二，借款
    期間自八十七年三月二十七日起至九十年三月二十七日止，被上訴人並以吳聲鈞
    為要保人向上訴人投保系爭「消費者貸款信用保險」契約，而以被上訴人為被保
    險人暨受益人，並同時交付保險費九千元，保險期間自八十七年三月二十七日十
    六時起至九十年三月二十七日十六時止，嗣吳聲鈞於八十九年一月二十七日起即
    滯欠本息，當時之貸放本金餘額十二萬九千五百八十一元，經被上訴人取得台灣
    台中地方法院八十九年促字第二七一０九號支付命令及支付命令確定證明書之執
    行名義等情，為上訴人所不爭執，並據被上訴人提出簡易消費貸款契約書暨借據
    、消費者貸款信用保險保險單及基本條款、消費者貸款信用保險保險單、保險證
    、台灣台中地方法院八十九年度促字第二七一０九號支付命令及支付命令確定證
    明書暨理賠申請書等件影本為證，自堪信為真實。
四、上訴人主張被上訴人之徵信評分有不誠實之行為，而違反系爭契約保險批單條款
    第六條之規定，另被上訴人違反其簡易消費貸款作業辦法第四條第八款第八目之
    規定，借款人每月分期償還金額已超過其月收入三分之一，被上訴人不應核貸等
    事實，均為被上訴人否認，本院依民事訴訟法第二百七十條之一第一項第三款規
    定整理並協議簡化本件爭點為：一、被上訴人之審核單上關於被保險人的存款往
    來欄之評分是否正確？二、系爭貸款作業辦法第四條第八款第八目之承作方式是
    否應為審核、核貸之標準？兩造均同意僅就簡化後之爭點審理及辯論（見本院九
    十二年八月十五日言詞辯論筆錄），爰將本院得心證之理由分敘如後。
五、本件兩造間所訂定之消費者貸款信用保險契約，係以借款人清償借款之風險為保
    險標的之信用責任保險契約。故關於要保人即借款人之償債能力及信用，乃屬保
    險契約之重要告知事項。是系爭契約保險單已明載：「…要保人及被保險人瞭解
    並同意本保險單所載之任何約定，以及特約條款、批單與填交本公司之要保書，
    均為本保險契約之一部分」等語（見本院卷第三十三頁）。再按系爭消費者貸款
    信用保險批單款條第九條修訂條款約定：「對借款人之徵信工作，應由被保險人
    依一般金融機關之徵信作業條件為之」，再第十條將保險單一般事項第十一條修
    訂為：「本保單之基本條款、批單、附件以及本公司與被保險人之交換約定均係
    本保險契約之構成部分」（見本院卷第三十五頁背面），而上訴人主張被上訴人
    於訂約及申請理賠時已將其簡易消費貸款作業辦法（下稱系爭作業辦法）及依此
    而製作之簡易消費貸款申請人授信評分表暨審核批示單交予上訴人持有，亦為被
    上訴人所不爭執；準此，上開評分表及作業辦法均屬系爭保險契約之一部分，核
    諸上開作業辦法及信用評分表復係評估借款人之償債能力及信用所憑據之基準及
    規範，自屬被保險人即被上訴人所必須明確知悉及掌握之資訊，以便評估是否同
    意與上訴人訂定系爭保險契約及決定保險費率之主要因素。因此，上訴人主張系
    爭作業辦法及評分表均屬本件保險契約之內容，自堪採信。
六、次按，依系爭批單第六條約定：「．．．被保險人營業單位之授信、徵信人員，
    如有故意誤報、漏報或隱匿重要事項，且其誤報、漏報或隱匿足以造成本公司損
    失時，本公司得拒絕理賠．．．」；準此，依上開約定，被上訴人於徵信時有故
    意誤報、漏報、隱匿重要事項，且該誤報、漏報或隱匿需足以造成上訴人之損失
    時，上訴人始得依約拒絕理賠。又被上訴人之簡易消費貸款作業辦法第五條評分
    級距標準之貸放限度修訂為：得分九十分以上最高貸款金額六十萬元，八十至八
    十九分最高貸款金額五十萬元，七十至七十九分最高貸款金額四十萬元，六十至
    六十九分最高貸款金額三十萬元，未滿六十分者予以婉拒等情，亦有上訴人所提
    出而為被上訴人所不爭執之被上訴人八十七年三月十一日中審查字第一二二六號
    函可佐。上訴人固主張依被上訴人所提出之評分表第六項存款往來欄雖經評分為
    七分，然其於徵信及申請理賠時並未附有依系爭作業辦法第四條(一)３項所應檢附
    之最近三個月銀行存款往來資料以資證明。是該評分欄應評定為二分，因此該項
    存款往來評分為不誠實，上訴人得據以拒絕理賠云云，並提出系爭作業辦法、評
    分表等件為證。惟查，被上訴人已於原審提出本件借款人吳聲鈞以其郵政存簿儲
    金儲金簿、局號0000000、帳號0000000號之存摺辯稱該項評分結
    果乃被上訴人據此以電話照會屬實（見原審依第六八頁）。而經原審函查結果，
    吳聲鈞帳號截至八十七年三月二十五日，最近三個月存款平均結存超過三萬元，
    且開戶超過一年以上，有中華郵政股份有限公司台中郵局回函檢附基本資料、歷
    史交易清單附卷可證（見原審卷第八三頁），則被上訴人雖未依作業辦法四(一)３
    項約定檢附最近三個月銀行存款往來資料作為徵信資料之附件，但其將借款人吳
    聲鈞存款往來項目評為七分，並未有不實之情形。是該項遺漏應不致影響上訴人
    核保與否及保費多寡之評估，亦即該項遺漏並不足以造成上訴人之損失，而與前
    揭批單條款第六條得拒絕理賠之情形不符，是上訴人據此依本條約定主張拒絕理
    賠尚非可採。
七、次按，依系爭作業辦法第四條第八款承作方式第八目約定（原審宣示判決筆錄誤
    為第八條第八款）：「借款人每月分期償還金額應不超過其月收入三分之一」，
    有上訴人提出之系爭保險批單及作業辦法可憑，本件要保人年收入為十八萬元即
    每月收入為一萬五千元，是其每月收入三分之一即為五千元，本件借款人依約每
    月應分期償還之金額為九千九百六十四元，此有上訴人所提被上訴人申請理賠所
    附之授信資料查詢表及扣繳憑單在卷足憑（見原審卷第四九、五○頁），是上訴
    人主張本件貸款有違前揭承作辦法第八目之約定，借款人每月分期償還金額已超
    過其月收入三分之一乙節，應堪是認。惟此約定是否為系爭貸款審核核貸之標準
    ，而屬契約之重要事項，尚堪質疑。經查：
（一）被上訴人為因應社會大眾消費融資需要，配合財政部消弭地下金融政策，提供
      迅速便捷貸款服務，而訂定系爭作業辦法，該辦法並就借款人貸款用途、對象
      等均有特別限制，且明文排除無業、酒家、舞廳等十九項無收入或收入性質較
      不穩定行業，對貸款用途限制為購置耐久性消費品、出國旅遊、裝修房屋，子
      證、印章、各類所得扣繳憑單或所得證明、經營事業或服務單位證明文件，不
      動產證明文件、最近三個月存款往來資料等，且由審核單位於申請後一個營業
      日完成審核程序，並於核准後次一營業日內通知辦理保險及撥貸，而撥貸額度
      則自二十萬元至六十萬元不等，貸款期限為五年，並免徵保證人等，有上訴人
      所提出被上訴人不爭執之系爭作業辦法可稽，是系爭貸款作業辦法之內容尚包
      括貸放依據、政策目的、貸款用途等等與系爭保險契約並無重大關係事項之說
      明，因此並非系爭貸款作業辦法全部內容均屬系爭保險契約之重要事項，其違
      反或不實均足以構成被上訴人之損失，甚為顯然。
（二）又系爭作業辦法第四條第八款所規定者為簡易消費貸款之「承作方式」，而非
      列於第四條之申請、審核及撥貸程序等項下，參酌該款其他規定如：免徵保證
      人、應填具借據、借款應撥入在本行（被上訴人）所開立活期性帳戶、其放款
      帳戶性質為「２５」等，均係規定辦理審核准許後所為應辦理及注意事項，而
      非關審查借款人還款能力或准許借款之條件等足以影響本件保險契約對於借款
      人償債能力及信用評定之重要事項，足認系爭辦法第八款第八目所訂借款人每
      月分期償還金額應不超過其月收入三分之一，應係就被上訴人本行借款情形及
      借款人信用狀況作為其訂定借款人每月分期償還承作方式之注意事項而已，非
      可謂係實質審核借款人還款能力之規定，否則被上訴人即應將其列於評分表中
      之一欄，作為其評定其信用及審核是否貸放之事項，而被上訴人得否貸放及金
      額均有前揭之評分級距標準為其客觀之評價，益證本項規定僅關係借款人分期
      攤還期間，而與其整體償債能力無涉。上訴人辯稱被上訴人未審核其借款人吳
      聲鈞其每月應攤還本息已逾借款人每月收入三分之一，已違反作業辦法規定，
      不應予以核貸等語，即非可採。
八、末按，依系爭批單促十一條第三項約定：「被保險人經採取上述程序後．．．應
    將借款證明有關五、借款人
    本公司於文到二星期內理賠，．．．」，被上訴人於八十九年八月十七日填具理
    賠申請書向上訴人申請理賠，已如前述，則上訴人自申請後二星期內即八十九年
    八月三十一日前未理賠即應自同年九月一日起負遲延責任，從而，被上訴人依兩
    造間系爭契約，請求上訴人給付保險金十二萬八千五百十八元及自八十九年九月
    一日起至清償日止，按年息百分之五計算之利息，即有理由，應予准許。是則原
    審判命上訴人如數給付，於法並無違誤。上訴意旨指摘原判決不當，求予廢棄改
    判，為無理由，應予駁回其上訴。
九、據上論結，本件上訴為無理由，依民事訴訟法第四百三十六條之一第三項、第四
    百四十九條第一項、第七十八條，判決如主文。
中      華      民      國    九十二    年      九      月     十二     日
                                      民事第一庭審判長法官 陳邦豪
                                                      法官 蔡惠如
                                                      法官 王貞秀
右正本證明與原本無異
本件不得上訴
中      華      民      國    九十二    年      九      月     十五     日
                                                      書記官 劉寶鈴


司法院資訊處製作；財團法人民間司法改革基金會備份。
